【裁判字號】    98,重訴,266
【裁判日期】    990323
【裁判案由】    損害賠償
【裁判全文】
臺灣臺中地方法院民事判決             98年度重訴字第266號
原      告  台灣櫻花股份有限公司
法定代理人  甲○○
訴訟代理人  宋永祥律師
複代理人    林巧雲律師
            蔡其龍律師
            賴義璋律師
被      告  戊○○      國民
            丁○○○    國民
共      同
訴訟代理人  林期律師
複 代 理人  丙○○
被      告  乙○○      國民
訴訟代理人  林瓊嘉律師
複代 理 人  涂朝興律師
            己○○
複代 理 人  丙○○
上列當事人間請求損害賠償事件，本院於中華民國99年2月23日
言詞辯論終結，判決如下：
    主      文
被告戊○○應給付原告新台幣捌仟壹佰玖拾萬參仟玖佰伍拾元，
及自民國九十八年六月十日起至清償日止，按週年利率百分之五
計算之利息。
被告丁○○○應給付原告新台幣伍拾萬元，及自民國九十八年六
月十日起至清償日止，按週年利率百分之五計算之利息。
原告其餘之訴駁回。
訴訟費用由被告戊○○、丁○○○負擔百分之一，餘由被告戊○○負擔。
本判決原告勝訴部分，於原告以新台幣貳拾萬元為被告戊○○、
丁○○○供擔保後，得假執行。但被告戊○○、丁○○○如於執
行標的物拍定、變賣前，分別以新台幣捌仟壹佰玖拾萬參仟玖佰
伍拾元及新台幣伍拾萬元為原告預供擔保，得免為假執行。
原告其餘假執行之聲請駁回。
    事實及理由
一、本件原告起訴原聲明求為：「被告應連帶給付原告新台幣（
    下同）2千萬元，及自起訴狀繕本送達翌日起至清償日止，
    按週年利率百分之5算利息」之判決。嗣於訴狀送達被告後
    ，原告於民國98年11月4日具狀變更其聲明求為：「被告應
    連帶給付原告81,903,950元，及自起訴狀繕本送達翌日起至
    清償日止，按週年利率百分之5計算利息」之判決。其後於
    98年11月19日言詞辯論期日，原告訴訟代理人復當庭陳明就
    遲延利息之請求部分變更自98年6月10日起算，核屬依序遞
    為擴張及減縮其應受判決事項之聲明，與民事訴訟法第255
    條第1項第3款之規定並無不符，均為法之所許，合先敘明。
二、又本件原告雖以被告戊○○侵占原告款項之期間甚長，侵占
    之金額過於龐大，且其涉犯刑事侵占罪嫌現仍在檢察官偵查
    中，故於該刑事偵查案件終結前，聲請本院裁定停止或合意
    停止本件訴訟程序云云。惟按，訴訟中有犯罪嫌疑牽涉其裁
    判者，法院得在刑事訴訟終結前，以裁定停止訴訟程序，民
    事訴訟法第183條固定有明文。然該法文所謂訴訟中有犯罪
    嫌疑牽涉其裁判，係指在民事訴訟繫屬中，當事人或第三人
    涉有犯罪嫌疑，足以影響民事訴訟之裁判，非俟刑事訴訟解
    決，民事法院即無從或難於判斷者而言，例如當事人或第三
    人於民事訴訟繫屬中涉有偽造文書、證人偽證、鑑定人為不
    實之鑑定等罪嫌，始足當之（79年台抗字第218號判例參照
    ）。其立法目的旨在避免民事法院與刑事法院裁判之牴觸，
    以維法院之威信。本件既為獨立之民事訴訟，則該刑事偵查
    案件所調查之證據及將來為起訴或不起訴處分時所認定之事
    實，並非當然有拘束本件民事訴訟之效力，依民事訴訟法第
    222 條第1項前段規定之意旨，本院依法本得自行斟酌全辯
    論意旨及調查證據之結果，依自由心證判斷事實之真偽，於
    法要無違背可言。玆本件訴訟既無訴訟繫屬中涉有犯罪嫌疑
    ，亦無非俟刑事訴訟解決即無從或甚難判斷之情形，則本院
    當可自行調查證據，認定事實，不受該刑事偵查案件認定結
    果之拘束，故而，自無在原告所指該刑事偵查案件終結前，
    停止本件訴訟程序之必要。是原告執上開情由，據以聲請裁
    定停止本件訴訟程序云云，揆之前開說明，即屬無據，不應
    准許。且被告就原告所為合意停止訴訟程序之請求亦不予同
    意，業經記明筆錄足稽，是本件當無停止訴訟訴序之可言，
    先予敘明。
三、原告主張：被告戊○○自87年1月15日起受僱於原告公司擔
    任出納職務，負責帳目管理並兼辦中部地區收款業務，而由
    被告乙○○及訴外人張蔡雪卿擔任其人事保證之連帶保證人
    。嗣張蔡雪卿於93年5月9日死亡，被告戊○○遂於96年5月
    間徵得其母即被告丁○○○之同意，擔任其人事保證之連帶
    保證人，被告乙○○及丁○○○並先後於87年1月15日及96
    年5月15日簽名出具員工保證書，約定保證被告戊○○在原
    告公司工作期間，倘有違背規章或吞沒虧欠偷竊致毀損公款
    公物等情事，願負連帶全部賠償之責，並放棄先訴抗辯權。
    且該保證書上所載保證規約第4條並約明縱被保人離職，應
    俟離職一年後，經查明確無損害原告公司權益情事後，本保
    證始失效，足見被告乙○○及丁○○○於簽訂員工保證書時
    ，均同意以被告戊○○任職原告之工作時起直至離職後1年
    時止，為其保證期間。乃原告於98年3月6日進行例行性查帳
    時，竟發現被告戊○○自92年1月8日起至98年2月27日止，
    利用職務之便，侵占其經手原告客戶所繳納之現金共27,615
    , 662元及應收票據款項共54,288,288元，總計其侵占挪用
    原告公司之款項合計81,903,950元。被告戊○○之行為，已
    成立民法第184條第1項前段侵權行為，亦構成同法第227條
    第2項加害給付之不完全給付債務不履行行為，依法自應賠
    償原告所受前揭損害。且因被告乙○○及丁○○○為被告戊○○之人事保證人，故依法亦應與被告戊○○負連帶賠償責
    任。爰依侵權行為、不完全給付之債務不履行及人事保證之
    法律關係提起本件訴訟，請求被告三人連帶賠償原告所受損
    害81,903,950元。並聲明：（1）被告應連帶給付原告
    81,903, 950元，及自98年6月10日起至清償日止，按週年利
    率百分之5計算之利息；（2）願供擔保，請准宣告假執行。
四、原告對被告抗辯所為之陳述：
（一）被告戊○○於87年1月15日到職時，係由被告乙○○擔保
      其職務上行為而與原告簽訂員工保證書，保證被告戊○○
      如有違反規章或吞沒虧欠偷竊致毀損公款公物等情事，願
      負「連帶全部賠償責任」作為保證內容，係屬未定期間之
      人事保證契約，原告並於88年11月3日發函通知被告乙○○對保，且經被告乙○○簽署「對保同意書」確認在案。
      縱民法債編修正後，其第756條之3規定人事保證定有3年
      之期限，並溯及既往適用，然應以民法債編修正施行日即
      89年5月5日起算3年為被告乙○○之人事保證期間。玆被
      告戊○○最早侵占原告公款之時間既自92年1月8日起，係
      於被告乙○○之人事保證期間內所發生，而因被告被告戊○○實際上至少侵吞原告達8000餘萬元之資產，故其事前
      所構思犯罪計畫勢必縝密，準備行為更為計畫許久，當可
      認為於92年1月8日以前之被告乙○○人事保證期間中，被
      告戊○○即有違反公司規章進行日後侵占公司款項，對公
      司不利之行為發生，是保證人應負之責任即已確定發生，
      難謂被告乙○○無須擔負人事保證責任。至於其賠償責任
      範圍，仍應以原告全部損失為基礎。
（二）又觀之被告丁○○○所簽署之員工保證書內容，其上載明
      係擔保被告戊○○如有違反規章或吞沒虧欠偷竊致毀損公
      款公物等情事，願負「連帶全部賠償之責」，為其保證責
      任範圍。被告丁○○○固抗辯其賠償責任限額應以受僱人
      即被告戊○○當年可得報酬之總額為限。然民法第756條
      之2已明定當事人可藉由契約另行規範其賠償內容，本件
      人事保證契約內容既明確規定保證人擔負全部賠償責任，
      顯已另有特別約定，自無以被告戊○○當年可得報酬之總
      額作為賠償範圍之理由。又被告丁○○○雖另辯稱員工保
      證書上所載保證規約第7條約定，其中「或直系、血親」
      等字遭原告塗改云云。然該保證書既經被告丁○○○親筆
      簽名，顯見被告丁○○○已有同意合約內容之意思表示，
      被告抗辯條文內容遭原告塗改一事，依民事訴訟法第277
      條規定，自應由被告丁○○○負擔舉證責任，而非以單純
      文字描述被告丁○○○當時並未看見有被塗改之處云云以
      為證明。另被告丁○○○固爭執原告對受僱人即被告戊○○之選任、監督係有疏懈，顯與有過失云云。然縱認原告
      內部作業有監督上疏失之處，並非對於對被告戊○○侵占
      款項之行為有所助力，亦非必然發生職員侵占公款之結果
      ，是原告於本案並無與有過失之問題。被告丁○○○仍應
      就被告戊○○侵占原告公司款項行為所生全部損害，擔負
      人事保證人之責任。
五、被告乙○○則以：
（一）共同被告戊○○係被告乙○○之媳婦，戊○○因於87年1
      月15日受僱於原告公司，乃央請被告乙○○及其妻張蔡雪
      卿（已歿）夫婦擔任人事保證人。原告因疏於財務管理查
      核，致共同被告戊○○挪用公司款項。惟被告乙○○係於
      87年1月15日擔任戊○○之人事保證人，依89年5月5日修
      正施行之民法第756條之3第1項、第3項之規定，不論被告
      乙○○人事保證之期間究自87年1月15日戊○○到職日或
      89年5月5日民法第756條之3施行日起算，已分別於90年1
      月14日（以到職日計算）或92年5月4日（以民法756條之3
      施行日計算）屆滿3年，原告逾此期間，自不得要求被告
      乙○○履行人事保證責任，故原告於98年5月4日起訴請求
      被告乙○○履行人事保證，距被告乙○○簽署上開人事保
      證已達11年之久，是原告所為請求，顯屬無據，應予駁回
      。又本件員工保證書係屬定型化契約，原告於該人事保證
      定型化契約中加註人事保證人負擔全部賠償責任，違反民
      法第756條之2之規範，且原告就本件請求應有過失相抵原
      則之適用等詞置辯。並聲明：（1）原告之訴及假執行之
      聲請均駁回；（2）如受不利判決，願供擔保，請准宣告
      免為假執行。
六、被告戊○○則陳述：對於原告主張伊侵占原告公司款項合計
    81,903,950元部分並不爭執。伊本身應該無法全部清償此等
    款項，僅能清償部分金額，主要須視伊所有之首飾及服飾等
    物品出售之後，才能確定變賣所得之款項數額。伊侵占所得
    之款項，全部用以購買衣服及首飾，若變賣所得金額不夠清
    償，加上親友資助及伊之公公即共同被告乙○○、伊之母親
    即共同被告丁○○○所有遭假扣押之不動產，應該足可清償
    等情。並聲明：（1）原告之訴及假執行之聲請均駁回；（2
    ）如受不利判決，願供擔保，請准宣告免為假執行。
七、被告丁○○○則以：
（一）伊應係於96年5月15日簽立員工保證書，嗣共同被告戊○○約於96年5月20日左右將對保函交予伊，伊於當日在對
      保同意書上簽名後，即將之交還共同被告戊○○，由戊○○轉交予原告，伊之人事保證期間應自96年5月20日起算
      。又該員工保證書上所載保證規約第7條約定，凡與被保
      人有配偶或直系、血親關係者，不得為保證人。其中「或
      直系、血親」一詞已遭原告塗改，但伊簽立該保證書時，
      上開文字尚存在，並未見有被塗改之處，故其塗改未經伊
      同意，應屬無效。伊既為共同被告戊○○之直系血親，依
      前開保證規約約定，自不得為其人事保證人，故伊之保證
      行為係屬無效，並無須負保證之責。況縱認被告仍應負保
      證責任，然依民法第756條之2第1項之規定，原告亦應先
      舉證證明已無法自共同被告戊○○求償，方可向人事保證
      人之被告丁○○○求償。且依同法條第2項規定，保證人
      之賠償責任限額亦應以賠償事故發生時，受僱人即共同被
      告戊○○當年可得報酬之總額為限。又民法第756條之2之
      規定係屬強制規定，違反者應屬無效，故本件員工保證書
      中即使約定人事保證人應負連帶賠償之責及放棄先訴抗辯
      權，亦因違反該強制規定，而使此部分之約定無效。再者
      ，該員工保證書雖載有「立保證書人------今保證------
      在貴公司工作倘有違背規章．．．．．．」等語，然該段
      文字於「立保證人」後面即係空白，並未載明係「丁○○○」，於「今保證」後面亦係空白，並未載明「戊○○」
      ，故由該段文字並無法看出被告丁○○○為原告公司何位
      員工作保，亦無從看出被告丁○○○有為共同被告戊○○
      承擔連帶全部清償責任之意思，自無從認為此係被告丁○○○與原告就人事保證另有特別約定之意思。因此，原告
      以該段文字認為可排除民法第756條之2規定，並非可採。
（二）再者，共同被告戊○○自92年1月8日起至98年2月27日止
      ，長達6年時間內陸續侵占原告公司之現款及票據，金額
      高達81,903,950元，然原告於該6年期間內竟未曾發覺共
      同被告戊○○有侵占鉅額款項之行為，顯然原告自身對受
      僱人即共同被告戊○○之選任、監督係有疏懈。故縱認被
      告丁○○○應負人事保證之責，因原告對共同被告戊○○
      之選任或監督確有疏懈之處，是依民法第756條之6第2款
      之規定，爰請求法院准予減輕或免除被告丁○○○之賠償
      責任等語，資為抗辯。並聲明：（1）原告之訴及假執行
      之聲請均駁回；（2）如受不利判決，願供擔保請准宣告
      免為假執行。
八、兩造不爭執之事項：
（一）被告戊○○自87年1月15日起受僱於原告公司擔任出納職
      務，並由被告乙○○及訴外人張蔡雪卿擔任其人事保證人
      。嗣張蔡雪卿於93年5月9日死亡，而於96年5月間改由戊○○之母即被告丁○○○為人事保證人，被告戊○○其後
      已於98年3月間離職。
（二）被告戊○○自92年1月8日起至98年2月27日止侵占公款共
      計81,903,950元，而其中自96年5月15日起至98年2月27日
      止，侵占公款之金額合計為49,710,958元。
（三）被告乙○○係於87年1月15日簽立原告公司之員工保證書
      。
（四）原告曾於88年11月3日通知被告乙○○辦理對保手續。
（五）被告丁○○○係於96年5月15日簽立原告公司之員工保證
      書，原告並於當日函知被告丁○○○辦理對保手續，被告
      丁○○○並約於96年5月20日左右簽立保證人對保同意書
      。
（六）原告公司向訴外人富邦產物保險股份有限公司（下稱富邦
      產險公司）投保員工誠實保證保險，每一被保證員工之保
      險金額為50萬元，原告因被告戊○○本件侵占公款事件得
      向訴外人富邦產險公司請領之保險金額最高為50萬元。
（七）兩造協議被告戊○○98年度可得報酬之總額為50萬元。
九、原告主張被告戊○○自87年1月15日起受僱於原告公司擔任
    出納職務，負責帳目管理並兼辦中部地區收款業務，並由其
    公婆即被告乙○○與訴外人張蔡雪卿擔任其人事保證人。嗣
    張蔡雪卿於93年5月9日死亡，乃於96年5月間改由被告戊○○之母即被告丁○○○為其人事保證人，被告乙○○及丁○○○並曾分別於87年1月15日及96年5月15日簽訂員工保證書
    。然被告戊○○竟利用職務之便，自92年1月8日起至98年2
    月27日止侵占其經手原告客戶所繳納之現金及應收票據款項
    共計81,903,950元。嗣經原告於98年3月6日查帳發覺此情，
    被告戊○○並因此於98年3月間離職之事實，為兩造所不爭
    執，並有原告提出之員工保證書、被告戊○○及其家人與原
    告公司經理之錄音譯文、現金繳款未存入明細表及其單據資
    料、應收票據繳款未存入明細表及其單據資料、原告於華南
    銀行北台中分行之存款往來明細表及對帳單為證，自堪信為
    真實。被告戊○○於受僱原告公司期間既不法侵占原告公司
    上開款項，致原告受有損害，則其所為，顯然違反勞動契約
    中受僱人應忠誠履行其勞務給付之義務，應負不完全給付之
    債務不履行損害賠償責任，且同時構成侵權行為，應對原告
    所受前揭財產上之損害，負賠償責任。是原告併依據侵權行
    為及債務不履行之法律關係，請求被告就其所受損害
    81,903,950元負賠償責任，於法即屬有據。
十、惟原告主張被告乙○○及丁○○○為被告戊○○之連帶人事
    保證人，應就原告所受上開財產上損害81,903,950元，負連
    帶清償責任一節，則為被告乙○○及丁○○○所拒絕，並分
    別以前揭情詞置辯。是原告與被告乙○○、丁○○○間各該
    爭執之處，顯在於：（1）原告與被告乙○○間人事保證契
    約，其期間是否已逾3年而告消滅，致不負本件人事保證責
    任？（2）原告與被告丁○○○間之人事保證契約是否有效
    ？（3）原告與被告丁○○○間之人事保證契約，其人事保
    證期間應自何時起算？（4）原告與被告丁○○○間之人事
    保證契約，有關連帶全部賠償及放棄先訴抗辯權部分之約定
    ，是否有效？（5）原告是否已不能依他項方法受賠償，而
    可請求被告丁○○○負人事保證人責任？（6）被告丁○○○所應負之賠償責任，其賠償額度是否應以賠償事故發生時
    ，被告戊○○98年當年可得報酬之總額為限？（7）原告是
    否對其受僱人即被告戊○○之選任、監督有所疏懈，而應依
    法減輕或免除被告丁○○○之賠償金額？經查：
（一）原告與被告乙○○間人事保證契約，其期間是否已逾3年
      而告消滅，致不負本件人事保證責任？
 （1）按於88年4月21日修正公布，而於89年5月5日施行之民法
      第756條之3第1項、第3項規定：「人事保證約定之期間，
      不得逾3年，逾3年者，縮短為3年。人事保證未定期間者
      ，自成立之日起有效期間為3年」，且此規定，依民法債
      編施行法第35條規定，於民法債編修正施行前成立之人
      事保證，亦適用之。準此可知，人事保證之期間，若當事
      人約定之保證期間逾3年或未約定期間者，依法均應受最
      長3年期間之限制，即自人事保證契約成立之日起算，有
      效存續期間為3年。復參酌「民法債編修正施行前成立之
      人事保證，當事人正當信賴其約定為有效而生之利益，仍
      應予以適當之保障；故在修正施行前，如已有保證人應負
      保證責任之事由發生，保證人之賠償責任即告確定，不能
      因上開修正規定之施行，而使其溯及的歸於消滅。是民法
      債編修正施行前成立之人事保證，其約定之保證期間逾3
      年，而至民法債編修正施行之日成立已滿3年但尚未屆期
      ；或未定期間，而於民法債編修正施行之日成立已滿三年
      者，均應認至民法債編修正施行之日，契約始失其效力」
      ，業經最高法院95年3月7日95年度第3次民事庭會議決議
      闡釋甚明。依此而論，可知民法債編修正施行前已經成立
      之人事保證契約，其約定之保證期間逾3年，而自契約成
      立之日起算，至民法債編修正施行之日成立已滿3年但尚
      未屆期；或未定期間，而於民法債編修正施行之日成立已
      滿3年者，均應認至民法債編修正施行之日即89年5月5日
      ，契約即失其效力。反觀若約定之保證期間逾3年或未定
      期限，而自契約成立之日起算，至民法債編修正施行之日
      成立未滿3年，則於3年期間屆滿時，人事保證契約即告消
      滅。
 （2）經查，被告乙○○於87年1月15日訂立員工保證書，同意
      擔任被告戊○○之人事保證人，已為兩造不爭執之事實，
      可見原告與被告乙○○間之人事保證契約於民法債編修正
      施行前業已於87年1月15日成立。又該保證書所載保證規
      約第4條固約定：「被保人離職，不論是何原因，應俟離
      職一年後，經查明確無損害本公司權益情事，本保證書始
      認為失效」，其意似謂該人事保證期間定有期限，即應自
      契約成立時（即87年1月15日）起至被保人即被告戊○○
      離職後一年（即99年3月間）屆滿。然因人事保證契約為
      從契約，須以被保證人之僱傭契約（或勞動契約）存在為
      前提，而被保證人離職後，殊不可能會再發生因「職務上
      」之行為造成僱佣人受損害之問題，故上開約定應屬具文
      ，從而，自應認該人事保證並未定有保證期間。但因該人
      事保證契約自成立之日起算，至89年5月5日民法債編修正
      施行之日尚未滿3年，是依上開決議意旨，原告與被告乙○○間之人事保證關係自應於3年之期間屆滿即至90年1月
      15日而告消滅。乃原告竟主張此3年期間應自民法債編修
      正施行之日即89年5月5日起算，而非自該人事保證契約成
      立之日即87年1月15日起算，顯有誤會，要不足採。玆被
      告戊○○侵占原告公司款項之時間既發生於92年1月8日至
      98年2月27日間，而原告與被告乙○○間之人事保證關係
      於上開期間前又已因屆滿3年而消滅，則被告乙○○自無
      庸就嗣後被保證人即被告戊○○之職務上行為所造成原告
      之損害負賠償責任。是被告乙○○抗辯其對被告戊○○於
      人事保證期間屆滿後侵占公款所生之損害賠償責任，不負
      保證責任等情，自屬可採。
 （3）原告雖主張其曾於88年11月3日通知被告乙○○辦理對保
      手續，且被告戊○○雖自92年1月8日起開始侵占原告公司
      款項，然因被告被告戊○○侵吞之款項高達8000餘萬元，
      故可認為被告戊○○於92年1月8日前即於被告乙○○之人
      事保證期間中，即有違反公司規章進行日後侵占公司款項
      之計畫及準備，保證人即被告乙○○應負之責任已確定發
      生，被告乙○○應須擔負本件人事保證責任云云。然查，
      對保與否，並非保證契約之成立要件（最高法院46年臺上
      字第163號判例參照），姑不論被告乙○○已否認曾收受
      原告之上開對保通知函，縱認被告乙○○確有收受該對保
      通知函，然原告與被告乙○○間之人事保證契約既於87年
      1月15日乙○○簽立員工保證書時即已成立，則何時辦理
      對保手續，實無關重要。更何況即使認為人事保證契約係
      於88年11月3日通知辦理對保手續時始成立，然自斯時起
      算3年期間，該人事保證關係亦應於91年11月3日期間屆滿
      時即告消滅，被告戊○○侵占原告公司款項之行為仍係於
      該人事保證關係消滅後始行發生，被告乙○○依法仍無須
      負保證責任。故原告是否確曾於88年11月3日通知被告乙○○辦理對保手續，當與本件之認定不生影響。至原告主
      張被告乙○○應負保證責任之事由係發生於其人事保證契
      約有效存續期間內，自應負保證之責一節。查被告戊○○
      縱使如原告所稱早於92 年1月8日以前即開始縝密構思其
      犯罪計畫及為準備行為，然其開始實行侵占公款之行為既
      自92年1月8日起，顯見被告戊○○係於原告與被告乙○○
      間之人事保證關係消滅後，始發生侵害原告權益之行為，
      並致原告財產上受有損害，則被告乙○○依法自不負人事
      保證責任。是原告此之主張，委無可取。
（二）被告丁○○○間之連帶人事保證契約是否有效？
 （1）本件被告丁○○○固抗辯原告未經伊同意，擅將保證規約
      第7條所載「或直系、血親」等文字刪除，應屬無效。伊
      為共同被告戊○○之直系血親，依該規約約定，不得為其
      人事保證人，故伊之保證行為係屬無效云云。惟查，員工
      保證書上所示保證規約第7條之內容原固載為：「凡與被
      保人有配偶或直系、血親關係者及本公司同仁，不得為保
      證人」，然卷附被告丁○○○所簽立之該份員工保證書，
      其上所載保證規約第7條之約定內容關於「或直系、血親
      」等字卻有遭劃線刪除之情形。雖被告丁○○○簽名於員
      工保證書時，該等文字是否即遭刪除而為被告丁○○○所
      知悉並經其同意一節，原告與被告丁○○○雙方各執一詞
      ，並爭執甚烈。
 （2）然細觀前述保證規約第7條之原來文字內容，其原約定意
      旨應係原告對擔任其受僱員工人事保證人之消極資格有一
      定之要件，亦即對於擔任人事保證人之適格對象有所限制
      ，凡與其受僱員工具有配偶或直系、血親關係，或同為公
      司同仁者、不得擔任人事保證人。原告何以對人事保證人
      之資格設有上開限制，雖不得而知，然若原告本身不再嚴
      格要求，同意具該等消極資格之人亦可擔任人事保證人，
      並與之合意訂立人事保證契約，自干承受將來可能發生諸
      如損害無法全數獲得賠償等等之風險，自難謂其人事保證
      契約有何無效原因。是姑不論上開「或直系、血親」等字
      是否為原告事後擅自刪除塗改，縱係原告擅行刪改屬實，
      然該員工保證書上既載明被告丁○○○與戊○○為母女關
      係，顯見原告早就知悉被告丁○○○為被告戊○○之母，
      並同意其擔任被告戊○○之人事保證人，進而合意訂立該
      員工保證書，則原告與被告丁○○○間之人事保證契約可
      謂已合法成立，且該人事保證契約又無違反法律強制規定
      情事，依法即屬有效。被告丁○○○抗辯其為被告戊○○
      之母，二人具直系血親關係，依保證規約第7條原來之約
      定，不得擔任人事保證人，其保證行為應屬無效云云，自
      無可取。
（三）原告與被告丁○○○間之人事保證契約，其人事保證期間
      應自何時起算？
      查被告丁○○○係於96年5月15日立具員工保證書，原告
      並於當日函知被告丁○○○辦理對保手續，被告丁○○○
      約於96年5月20日左右簽立保證人之對保同意書等情，為
      兩造所不爭執，並有員工保證書、對保函及保證人對保同
      意書附卷可稽，自堪信為真實。該員工保證書之被保人欄
      既填載戊○○之姓名，被告丁○○○並於連帶保證人項下
      簽名，且其內容又載明：「立保證書人▁今保證▁在貴公
      司工作倘有違背規章或吞沒虧欠偷竊致毀損公款公物等情
      事，本人等願負連帶全部賠償之責．．．．．．。此致台
      灣櫻花股份有限公司（即原告）台照」，顯見被告丁○○○係以原告之受僱人即被告戊○○因職務上行為所生之損
      害賠償責任為其保證範圍，核其性質為人事保證，可認原
      告與被告丁○○○間之人事保證契約於96年5月15日員工
      保證書簽立時即已成立，則其保證期間即應自該日起算。
      乃被告丁○○○竟辯稱上開文句其中「立保證書人」及「
      今保證」等字後面均係空白，無法看出被告丁○○○係為
      原告公司何名員工作保云云，實屬牽強之論，難以憑採。
      又被告丁○○○雖另抗辯該人事保證期間應自96年5月20
      日其簽署對保同意書時起算云云。然對保並非保證契約成
      立之要件，已經本院詳述如前，故是否辦理對保手續及被
      告丁○○○究於何時立具對保同意書，核與人事保證契約
      係於何時成立，尚屬二事，故其人事保證期間依法仍應自
      契約成立之日即96年5月15日起算，而非自對保同意書簽
      立之日即96年5月20日起算。被告丁○○○所辯，要無可
      採。
（四）原告與被告丁○○○間之人事保證契約，關於連帶全部賠
      償及放棄先訴抗辯權部分之約定、是否有效？
 （1）被告丁○○○於96年5月15日所立具之員工保證書，其上
      固記載：「立保證書人▁今保證▁在貴公司工作倘有違背
      規章或吞沒虧欠偷竊致毀損公款公物等情事，本人等願負
      『連帶全部』賠償之責，並放棄先訴抗辯權．．．．．．
      」等情，且原告並執此據以主張被告丁○○○應就被保證
      人戊○○因職務上之行為對原告所造成之損害「全部」負
      「連帶」賠償之責云云。惟被告丁○○○抗辯有關連帶全
      部賠償及放棄先訴抗辯權部分之約定、違反民法第756條
      之2之強制規定，應屬無效等語。
 （2）按「稱人事保證者，謂當事人約定，一方於他方之受僱人
      將來因職務上之行為而應對他方為損害賠償時，由其代負
      賠償責任之契約」；又「人事保證之保證人，以僱用人不
      能依他項方法受賠償者為限，負其責任」，民法第756條
      之1第1項及第756條之2第1項分別定有明文。準此可知，
      人事保證人並非受僱人不負賠償責任，即應負賠償之責，
      而須僱用人「不能依他項方法受賠償者」，人事保證人始
      負其人事保證人責任。反之，如僱用人能依他項方法受賠
      償，人事保證人之責任即不發生。是則，人事保證人自僅
      應就其保證期間被保證人因職務上行為對僱用人實際造成
      之損害，扣除民法第756條之2第1項依他項方法受賠償後
      「所餘之損害額」負賠償責任。乃原告與被告丁○○○竟
      於上開員工保證書中約定人事保證人即被告丁○○○應就
      被保證人即被告戊○○職務上行為所生之「全部」損害負
      「連帶賠償」之責，並放棄先訴抗辯權，顯然違反民法第
      756 條之2第1項之強制規定，無異排除該條項規定之適用
      ，是依民法第71條第1項前段之規定，原告與被告丁○○○間於前揭員工保證書有關連帶全部賠償及放棄先訴抗辯
      權等部分之約定應屬無效。被告丁○○○所辯，應屬可採
      。
（五）原告是否已不能依他項方法受賠償，而可請求被告丁○○○負人事保證人責任？
 （1）查原告與被告丁○○○既於96年5月15日成立人事保證契
      約，則依民法第756條之1第1項之規定，被告丁○○○所
      應負之保證責任，自僅囿於保證期間內被保證人即被告戊○○因職務上行為對原告公司所造成之損害為限。是被告
      戊○○自92年1月8日起至98年2月27日止侵占原告公司款
      項之金額雖高達81,903,950元，然因被告丁○○○與原告
      因之人事保證契約，其保證期間自契約成立之日即96年5
      月15日始開始起算，而被告戊○○自96年5月15日起至98
      年2月27日止所侵占公款之金額合計僅有49,710,958元，
      復為兩造所是認，則依上開說明，被告丁○○○自僅就被
      保證人即被告戊○○於其保證期間內不法侵占公款致原告
      所受該49,710,958元數額之損害部分負保證責任。
 （2）又人事保證人依民法第756條之2第1項之規定，僅限於僱
      用人不能依他項方法受賠償時，始負其人事保證人責任，
      已詳如前述。此因人事保證係無償之單務契約，對保證人
      至為不利，故僱用人若能依他項方法獲得賠償者，諸如僱
      用人已就受僱人不誠實行為參加保證保險，或已由受僱人
      或第三人提供不動產就受僱人職務上行為所致損害，為僱
      用人設定最高限額抵押權者，自宜要求僱用人先依各該方
      法求償，其有不能受償，或不足受償，始令保證人負其責
      任，俾減輕保證人之責任，此觀諸民法第756條之2之立法
      理由甚明。查本件原告就其公司員工（包括被告戊○○）
      曾向訴外人富邦產險公司投保員工誠實保證保險（保險單
      號碼為0504字第97FB000040號），每一被保證員工之保險
      金額為50萬元，被告戊○○所為本件侵占公款事件，倘符
      合承保範圍之「不誠實行為」所致，原告得向訴外人富邦
      產險公司請領之保險金額最高為50萬元等情，為兩造所不
      爭，並經本院向富邦產險公司函查明確，有該公司98年11
      月10日（98）新商字第114號函及附具之員工誠實保證保
      險單與保單約款存卷可查，由此可見原告對被告戊○○所
      為上開不法侵占公款行為所致之損害，因可就其中50萬元
      自員工誠實保證保險獲得理賠，故依據民法第756條之2第
      1項之規定及上開說明，被告丁○○○自僅就其保險期間
      內原告實際所受之損害扣除原告得依此項方法受賠償後所
      餘之損害額49,210,958元（計算方式：49,710,958－500,
      000＝49,210,958）負其保證責任。
 （3）至被告丁○○○雖辯稱：原告應先依民法第756條之2第1
      項之規定，舉證證明其已無法自共同被告戊○○處受賠償
      ，方可向人事保證人之被告丁○○○求償云云。惟查，人
      事保證為一般保證之特別規定，原則上人事保證有規定者
      ，適用人事保證，不適用一般保證之規定。而依民法756
      條之2第1項之規定，人事保證人之賠償責任，既以僱用人
      不能依他項方法受賠償為要件，則僱用人不能依他項方法
      受賠償時，僱用人當可對人事保證人行使權利，有別於一
      般保證關於先訴抗辯權之規定，自不以先就主債務人之財
      產強制執行而無效果為要件。再參酌民法第756條之9規定
      ：「人事保證，除本節有規定者外，準用關於保證之規定
      。」，而同法第746條第4款復明定：主債務人之財產不足
      清償其債務者，保證人不得主張同法第745條所定之先訴
      抗辯權，此亦適用於人事保證。足徵民法第756條之2第1
      項之規定，其立法目的旨在減輕保證人之責任，而非在限
      制僱用人須先向受僱人求償無效果，始能向保證人請求賠
      償。玆被告戊○○應無力賠償本件原告所受之全部損害，
      僅能清償部分款項。其侵占所得之款項，全數用以購買衣
      服及首飾，該等物品變賣所得金額，再加上親友資助及其
      公公即被告乙○○、其母即被告丁○○○所有被假扣押之
      不動產，應足以清償原告所受之本件損害等情，既經被告
      戊○○自承在卷（見本院99年2月23日言詞辯論筆錄第1、
      2頁），顯見被告戊○○本人之財產確實不足清償本件債
      務，益徵原告除前揭保險理賠50萬元外，亦無法自被告戊○○處全數受償，則依上開說明，原告自得依人事保證契
      約，併向被告戊○○之人事保證人即被告丁○○○請求賠
      償。是被告丁○○○此之所辯，要無可採。
（六）被告丁○○○所應負之賠償責任，其賠償額度是否應以
      賠償事故發生時，被告戊○○98年當年可得報酬之總額為
      限？
 （1）按保證人依前項規定負賠償責任時，除法律另有規定或契
      約另有訂定外，其賠償金額以賠償事故發生時，受僱人當
      年可得報酬之總額為限，民法第756條之2第2項定有明文
      。準此以觀，人事保證人依同法第756條之2第1項規定須
      負保證責任時，其賠償金額亦受有限制，亦即限定以「賠
      償事故發生時受僱人當年可得報酬總額」為其上限。查本
      件原告於被告丁○○○保證期間內實際所受損害扣除其得
      自員工誠實保證保險受賠償50萬元後所餘之損害額固高達
      49,210,958元，已如上述。然被告戊○○於98年度可得報
      酬總額僅約50萬元，既為兩造所是認，顯見前者損害額已
      超過「賠償事故發生時受僱人當年可得報酬之總額」，則
      依前揭說明，被告丁○○○自僅須負該上限即50萬元之賠
      償責任。逾此數額範圍部分，依法尚不負賠償責任。
 （2）原告雖主張民法第756條之2明定當事人可藉由契約另行規
      範其賠償內容，其與被告丁○○○間之人事保證契約已明
      確約定保證人擔負全部賠償責任，顯已另有特別約定，自
      不應以被告戊○○當年可得報酬之總額作為其賠償限額云
      云。惟查，被告丁○○○所立具之員工保證書，其中關於
      連帶全部賠償及放棄先訴抗辯權等部分之約定，係違反強
      制規定，應屬無效，業經本院認定於前。更何況觀諸卷附
      被告乙○○及丁○○○所立具之各該員工保證書，其內容
      及格式均相同，足見該等「員工保證書」應係由原告一方
      預先擬定用於同類契約之條款內容，並以之與被告乙○○
      及丁○○○分別訂立人事保證契約，且各該被告對其條款
      內容顯然並無變更之可能，則原告以附合契約之方式訂立
      擔任人事保證人之被告丁○○○應就原告所受損害「全部
      」負賠償責任之約定，顯然加重被告丁○○○之責任，按
      其情形顯失公平，依民法第247條之1第2款之規定，自亦
      應認此部分之約定為無效。是原告主張被告丁○○○所負
      保證責任，其賠償金額不受限制云云，自無可取。
（七）原告是否對其受僱人即被告戊○○之選任、監督有所疏懈
      ，而應依法減輕或免除被告丁○○○之賠償金額？
      本件被告丁○○○固另抗辯原告在選任、監督被告戊○○
      職務之執行上有所疏懈，應依民法第756條之6第2款規定
      ，減輕或免除被告之人事保證責任云云。惟按僱用人對受
      僱人之選任或監督有疏懈者，法院得減輕保證人之賠償金
      額或免除之，固為民法第756條之6第2款所明定。然須僱
      用人對於受僱人之監督有疏懈，其對損害之發生或擴大與
      有過失，始有此條款之適用，此參諸其立法理由甚明。又
      被害人之過失行為須為損害之共同原因，對損害之發生或
      擴大予以助力，並與損害之發生與擴大有相當因果關係者
      ，始有過失相抵之適用。查原告公司在內部作業之監督上
      縱有疏忽，致未能及早發覺被告戊○○有不法侵占公款情
      事，然此顯非本件損害發生共同原因。蓋原告縱有此疏忽
      ，在通常狀態下，並非當然發生其員工侵占款項之結果，
      亦即其疏忽與被告戊○○侵占款項之間並無相當因果關係
      ，亦非對於被告戊○○之侵占行為予以助力，核無過失相
      抵原則適用之可言。是被告丁○○○抗辯原告之選任、監
      督有所疏懈，應依上開條款規定，據以減輕或免除被告之
      賠償金額，自無可採。
十一、綜上所述，原告主張被告戊○○自92年1月8日起至98年2
      月27日止，陸續侵占原告公司款項共計81,903,950元，被
      告丁○○○為其人事保證人，應負保證責任等情，固可採
      信。但因人事保證人應負之賠償責任，其賠償額度受有限
      制，已如前述，從而，原告併本於侵權行為及債務不履行
      之法律關係，請求被告戊○○給付原告81,903,950元，及
      自起訴狀送達後之98年6月10日起至清償日止，按週年利
      率百分之5計算之利息；另依據人事保證之法律關係，請
      求被告丁○○○給付50萬元及自起訴狀送達後之98年6月
      10日起至清償日止，按週年利率百分之5計算之利息，均
      有理由，應予准許。逾此範圍之請求，尚屬無據，應予駁
      回。
十二、本件事證已臻明確，兩造其餘攻擊防禦方法及舉證，與本
      件判決結果並無影響，爰不逐一論述，附此敘明。
十三、兩造均陳明願供擔保，請准宣告假執行或免為假執行，就
      原告勝訴部份，經核於法均無不合，爰分別酌定相當擔保
      金額併准許之；至原告其餘假執行之聲請，因訴之駁回而
      失所依據，不應准許，應予駁回。
十四、訴訟費用負擔之依據：民事訴訟法第79條、第85條第1項
      前段。
中    華    民    國    99    年    3    月    23    日
                  民事第二庭    法  官  吳美蒼
正本係照原本作成。
如對本判決上訴，須於判決送達後20日內向本院提出上訴狀。
中    華    民    國    99    年    3    月    23    日
                                書記官

司法院資訊處製作；財團法人民間司法改革基金會備份。
